【裁判字號】    94,上易,297
【裁判日期】    950125
【裁判案由】    損害賠償
【裁判全文】
臺灣高等法院臺中分院民事判決  94年度上易字第297號
上  訴  人
即被上訴人  乙○○
被  上訴人
即上 訴 人  甲○○
訴訟代理人  徐曉萍  律師
上列當事人間請求損害賠償事件，兩造對於民國94年6月14日台
灣台中地方法院94年度中訴字第7號第一審判決各自提起上訴，
本院於95年1月11日辯論終結，判決如下：
    主  文
兩造上訴均駁回。
第二審訴訟費用由兩造各自負擔。
    事實及理由
一、按民事訴訟法上所謂一事不再理之原則，乃指同一事件已有
    確定之終局判決而言。所謂同一事件，必同一當事人，就同
    一訴訟標的而為訴之同一聲明，若此之者有一不同，自不得
    謂為同一事件。本件上訴人乙○○係本於刑事傷害依民法第
    一百八十四條第一項侵權行為之法律關係及第一百九十三條
    第一項規定，請求上訴人甲○○賠償財產上損害五十三萬元
    ，而上訴人乙○○前於本院九十三年度訴易字第一號侵權行
    為損害賠償事件中，則係依侵權行為之法律關係求及第一百
    九十五條規定，請求上訴人甲○○賠償非財產上損害（精神
    慰撫金）四十五萬元，有上開判決書影本一件在卷可按，是
    二者訴之聲明（含原因事實）不同，非同一事件，上訴人甲
    ○○以上訴人乙○○提起本件訴訟有違一事不再理原則置辯
    ，即不足採，先此敘明。
二、上訴人乙○○於原審起訴主張：對照上訴人甲○○於民國（
    下同）九十一年五月八日下午三時許，將家中裝潢櫥櫃堆放
    在上訴人乙○○住處門口，致妨礙上訴人乙○○之出入，雙
    方因而發生爭執，甲○○竟基於傷害之故意，持鐵棍毆打上
    訴人乙○○之頭部，致上訴人乙○○受有頭部外傷併左側頭
    皮裂傷三公分、左上肢挫傷、左耳聽力受損，並造成上訴人
    乙○○日後左耳高頻輕度聽力障礙，現又為上開腦震盪傷害
    之後遺症所苦，除經常無端日夜耳鳴不能成眠外，更因而造
    成對外界之人際關係封閉，心理上所受之傷害及痛苦甚大，
    對照上訴人甲○○之上開犯行，業經本院判處有罪確定，依
    法應對上訴人乙○○負損害賠償責任，上訴人乙○○受損害
    之金額如下：(一)醫藥費用部分：上訴人乙○○因上開傷害所
    引起之二十四小時耳鳴及經常暈眩等症狀，須長期追蹤治療
    ，已支出之醫藥費用及將支出之醫藥費用共計新台幣（下同
    ）二十萬元；(二)減少勞動能力損害：上訴人乙○○未受傷前
    擔任木工小工，每月薪資一萬五千八百四十元，因受傷二十
    四小時耳鳴且暈眩情況嚴重，因此二年均無法工作，上訴人
    甲○○應賠償上訴人乙○○減少勞動能力之損害十五萬元；
    (三)增加生活上之需要（助聽器及消音耳鳴治療器）：上訴人
    乙○○受外力重擊，導致神經受損，因此左右耳皆有二十四
    小時耳鳴之症狀、聽力嚴重受損，且上訴人乙○○受傷前亦
    從未因耳疾就醫，上訴人乙○○受傷後始有耳鳴、聽力減退
    之症狀，上訴人乙○○於九十一年五月八日就診時，林嘉德
    醫師曾建議進行聽力檢查，林嘉德醫師此舉顯然認為上訴人
    乙○○之聽力受損，然上訴人乙○○當時以為會自然痊癒，
    因此未做檢查，而上訴人乙○○於九十三年五月十日至中國
    醫藥大學附設醫院急診，當時左耳之檢查結果亦顯示耳膜略
    紅，其後，上訴人乙○○於九十一年十月間做進一步之聽力
    檢查，顯示左耳高頻聽損約七十分貝，後經治療始改善為左
    耳高頻聽損約五五分貝，是上訴人乙○○之聽力損失係上訴
    人甲○○之傷害行為所致，並非自然退化之現象，而中國醫
    藥大學附設醫院劉文斌醫師因非耳鼻喉科之專科醫師，其陳
    述「戴助聽器對耳鳴沒有幫助」之證言，不足採信，另光田
    醫院、榮民總醫院及澄清醫院之醫師均建議上訴人乙○○白
    天兩耳應裝助聽器，而晚上左耳應裝消音耳鳴治療器，上開
    助聽器及消音耳鳴治療器分別為十五萬元及三萬元。又上訴
    人乙○○前起訴請求精神慰撫金，而本件起訴請求醫療費用
    、減少勞動能力損害賠償及增加生活之需要所支出之費用，
    前後二次請求給付之種類並不相同，並無違反一事不再理原
    則。為此依侵權行為之法律關係，求為命上訴人甲○○應給
    付五十三萬元，及自起訴狀繕本送達翌日（九十三年五月二
    十日）起至清償日止，加計法定遲延利息暨供擔保以宣告假
    執行之判決。原審判命上訴人甲○○應給付上訴人乙○○新
    臺幣肆萬零肆佰柒拾元，及自民國九十三年五月二十日起至
    清償日止，按年息百分之五計算之利息，並駁回上訴人乙○
    ○其餘之訴，兩造各就其敗訴部分提起上訴，上訴人乙○○
    之上訴聲明為：(一)原判決關於上訴人敗訴部份廢棄；(二)被上
    訴人應再給付上訴人新台幣肆拾捌萬玖仟伍佰拾元；(三)第
    一、二審訴訟費用由被上訴人負擔。就對造上訴之答辯聲明
    ：上訴駁回；第一、二審訴訟費用由上訴人負擔。
三、上訴人甲○○則以：對照上訴人乙○○就本件損害賠償事件
    ，前已依侵權行為法律關係訴請上訴人甲○○負損害賠償責
    任，並經本院以九十三年訴易字第一號判決確定，上訴人乙
    ○○並未就該損害賠償事件，依民事訴訟法第二百四十五條
    規定保留關於給付範圍之聲明，因此上訴人乙○○就已起訴
    之事件，更行起訴，上訴人乙○○顯然違反一事不再理原則
    。又本件事故之發生，應非可歸責於上訴人甲○○之事由，
    上訴人乙○○與有過失，且應負較大之過失責任，上訴人甲
    ○○即得依民法第二百十七條之規定減輕責任；另對造請求
    之醫療費用部分，其中於私人診所所支出之醫藥費用，因係
    重複醫療，自非受傷後之必要醫療費用，且其醫療費用支出
    有健保給付部分，亦不得請求；又工作損失部分，上訴人乙
    ○○曾於本院九十三年二月九日言詞辯論時陳稱：「我是在
    炒股票，收入不能確定。」，且證人王鴻志到庭證述：「她
    （即上訴人乙○○）的工作內容是打掃清潔方面，沒有作粗
    工。」、「聽力部分則不會影響工作」，而上訴人乙○○亦
    陳稱：「做木工只是我的副業」，可見上訴人乙○○所受之
    傷害並未使其完全喪失勞動能力，且未受傷前亦無擔任木工
    小工；再就上訴人乙○○所請求兩耳所裝之助聽器及左耳所
    裝消音耳鳴治療器部分，因中國醫藥大學附設醫院耳鼻喉部
    林嘉德醫師於九十四年一月五日以院歷字第０９４０１００
    ０４０號函覆鈞院：「乙○○女士於民國九十一年五月十日
    本院急診，‧‧‧但楊女士到民國九十一年十月二十八日才
    到本院耳鼻喉科門診，‧‧‧無法判定其（即上訴人乙○○
    ）聽力損失為某一特定傷病所致、或自然退化現象。」，可
    知應非上訴人甲○○之傷害行為致上訴人乙○○應使用上開
    助聽器及消音耳鳴治療器，且中國醫藥大學附設醫院劉文斌
    醫師於鈞院九十三年十二月六日言詞辯論時陳述：「戴助聽
    器對耳鳴沒有幫助。」，益見上訴人乙○○並無使用上開助
    聽器及消音耳鳴治療器之必要等語資為抗辯。上訴人甲○○
    上訴聲明：(一)原判決不利於上訴人部份廢棄；(二)右廢棄部份
    ，被上訴人在第一審之訴駁回；(三)訴訟費用由被上訴人負擔
    。就對造上訴之答辯聲明：上訴駁回；第一、二審訴訟費用
    由上訴人負擔。
四、經查：上訴人甲○○於上開時地過失傷害上訴人乙○○，而
    使上訴人乙○○受有頭部外傷併左側頭皮裂傷三公分、左上
    肢挫傷、疑腦震盪之傷害等情，有上訴人乙○○提出中國醫
    藥大學附設醫院驗傷診斷證明書一紙附於原審刑事卷可稽（
    見原審九十二年度易字第一九五五號刑事卷第四十頁），上
    訴人甲○○傷害犯行，亦經本院刑事庭以九十二年度上易字
    第一八九九號判處拘役十日確定，有上開刑事判決附卷可稽
    ，復經原審調閱上訴人甲○○傷害案件刑事卷宗查核屬實，
    自堪信為真實。上訴人甲○○以本件事故之發生，應非可歸
    責於上訴人甲○○之事由，及上訴人乙○○與有過失，且應
    負較大之過失責任云云置辯，自不足採，為此，上訴人甲○
    ○自不能免其依過失行為應負之損害賠償責任。
五、按因故意或過失不法侵害他人之權利者，負損害賠償責任；
    不法侵害他人之身體或健康者，對於被害人因此喪失或減少
    勞動能力或增加生活上之需要時，應負損害賠償責任，民法
    第一百八十四條第一項前段、第一百九十三條第一項分別定
    有明文。本件上訴人乙○○因上訴人甲○○之過失行為，致
    上訴人乙○○受有前開之傷害，上訴人甲○○自應對上訴人
    乙○○負損害賠償責任，至上訴人乙○○請求之金額應否准
    許，茲分述如左：
    (一)醫療費用部分：
    1.上訴人乙○○主張其因上訴人甲○○傷害行為，其已支出
      醫療費用（含健保給付）分別為：
    中國醫藥大學附設醫院：自費金額為八千零三十八元（其
      中包含證明書費四千三百元），健保給付金額二萬七千九
      百七十七元，二者合計三萬六千零十五元，業據其提出該
      醫院收據十七紙為證。
    光田綜合醫院：自費金額為一百元，健保給付金額二千九
      百五十二元，二者合計三千零五十二元，業據其提出該醫
      院收據三紙為證。
    澄清醫院：自費金額為三百一十元（其中包含診斷書費一
      百六十元），健保給付金額一千一百二十五元，二者合計
      一千四百三十五元，業據其提出該醫院收據三紙為證。
    張廣智耳鼻喉科診所：自費金額為一百元，健保給付金額
      一百十五元，二者合計二百十五元，業據其提出該診所收
      據一紙為證。
    楊進順診所：自費金額為七百元，業據其提出該診所收據
      一紙為證。
    郭耳鼻喉科診所：自費金額為一百元，健保給付金額三百
      十六元，二者合計四百十六元，業據其提出該診所收據一
      紙為證。
    世鴻耳鼻喉科診所：自費金額為一百元，健保給付金額二
      百四十五元，二者合計三百四十五元，業據其提出該診所
      收據一紙為證。
    誠泰中醫診所：自費金額為二百元，業據其提出該診所收
      據二紙為證。
    惠仁耳鼻喉科診所：自費金額為一百元，健保給付金額二
      百九十六元，二者合計三百九十六元，業據其提出該診所
      收據一紙為證。
    琪安耳鼻喉科診所：自費金額為二百元，健保給付金額六
      百五十元，二者合計八百五十元，業據其提出該診所收據
      二紙為證。
    幼祥中西醫聯合診所：健保給付金額三百零六元，業據其
      提出該診所收據一紙為證。
    上開金額合計四萬三千九百三十元，其中自費金額為九千九
    百四十八元（其中包含證明書費四千四百六十元），健保給
    付金額三萬三千九百八十二元。上訴人甲○○對前開醫療費
    用收據之形式真正雖不爭執，惟辯稱：上訴人乙○○於私人
    診所所支出之醫藥費用，因係重複醫療，自非必要醫療費用
    ，且上訴人乙○○之醫療費用支出有健保給付部分，上訴人
    乙○○亦不得請求等語。經本院綜理上訴人乙○○所提醫療
    費用收據，及衡酌上訴人乙○○受傷之部位及程度，又目前
    醫療環境，為求便利性，前往私人診所就醫，所在恆有，故
    尚不得因此即謂上訴人乙○○前往私人診所所支出之醫療費
    用係屬重複醫療；再者，上訴人甲○○所辯上開醫療費用中
    全民健保給付三萬三千九百八十二元部分應予扣除云云，惟
    按保險制度，旨在保護被保險人，非為減輕損害事故加害人
    之責任。保險給付請求權之發生，係以定有支付保險費之保
    險契約為基礎，與因侵權行為所生之損害賠償請求權，並非
    出於同一原因，後者之損害賠償請求權，殊不因受領前者之
    保險給付而喪失，兩者除有保險法第五十三條關於代位行使
    之關係外，並不生損益相抵問題，已據最高法院六十八年度
    台上字第四二號著有判例，且全民健康保險法第一條後段固
    規定，就該法未規定之事項應適用保險法相關規定。惟全民
    健康保險性質上係屬健康、傷害保險，除有全民健康保險法
    第八十二條規定之情形外，依保險法第一百三十條、第一百
    三十五條準用同法第一百零三條之規定，全民健康保險之保
    險人不得代位行使被保險人因保險事故所生對於第三人之請
    求權，要無保險法第五十三條規定適用之餘地。是全民健康
    保險之被保險人，非因汽車交通事故受傷害，受領全民健康
    保險提供之醫療給付，其因侵權行為所生之損害賠償請求權
    並不因而喪失（最高法院89年度台上字第805號判決參照）
    。則健保申報費用，仍在上訴人乙○○得請求之範圍之內，
    上訴人甲○○是項抗辯，並無可採。至於自費部分所包含四
    千四百六十元之證明書費，因診斷證明書目的在證明其損害
    之發生及範圍，固有必要，得列入損害之一部分，但仍以必
    要者為限（參見最高法院九十一年五月七日九十一年度第三
    次民事庭會議決議參照）。本件上訴人乙○○所提之醫療單
    據中，本院認其九十一年五月八日之證明書一千元，已足證
    明其損害，屬必要費用外，其餘嗣後所開具之診斷證明書費
    用三千四百六十元，即非屬必要，亦非治療上之支付，均不
    應准許。
  2.至上訴人乙○○另主張其仍須繼續接受治療，預估醫療費用
    連同已支出之醫療費用，合計二十萬元云云，然此部分將來
    發生之醫藥費，上訴人乙○○並未舉證以實其說，此部分自
    不可採。
  3.綜上，本院經核該單據上所載治療費別與上訴人乙○○所受
    傷害情形相當，應認均屬治療上之必要費用，是上訴人乙○
    ○所得請求上訴人甲○○上人賠償之醫療費用，共計四萬零
    四百七十元（計算式：４３９３０元－３４６０元＝４０４
    ７０元）。
  (二)減少勞動能力損害部分：
    按損害賠償，除法律另有規定或契約另有訂定外，應以填補
    債權人所受損害及所失利益為限，民法第二百十六條第一項
    定有明文。上訴人乙○○主張：其未受傷前擔任木工小工，
    每月薪資一萬五千八百四十元，因受傷二十四小時耳鳴且暈
    眩情況嚴重，因此二年均無法工作，上訴人甲○○應賠償上
    訴人乙○○減少勞動能力之損害十五萬元等語，固據其提出
    台中市木工業職業工會會員證及在職證明書各一紙及舉證人
    王鴻志為證，惟為上訴人甲○○所否認。查：上訴人乙○○
    原於本院九十三年度訴易字第一號審理時陳稱：伊是在炒股
    票，收入不能確定等語（見本院九十三年二月九日言詞辯論
    筆錄），而於原審審理時復稱：做本工只是伊副業等語（見
    原審九十三九月二十七日言詞辯論筆錄），再參證人王鴻志
    於原審法院審理時到庭證稱：上訴人乙○○的工作內容是打
    掃清潔方面，沒有作粗工等語（見原審九十三年八月二十三
    日言詞辯論筆錄），就以上各情，互核上訴人乙○○二次陳
    述與證人前開證詞內容，顯然不一致，則上訴人乙○○以前
    開在職證明書證明其工作及所得情形，即非無疑，況經原審
    查詢上訴人乙○○最近五年所得情形，上訴人乙○○均無所
    得資料，此有稅務電子閘門所得調件明細表一份在卷可稽，
    且證人王鴻志亦證稱：聽力部分則不會影響工作，因為伊有
    時會把工作內容寫下來給上訴人乙○○等語，則上訴人乙○
    ○應無減少勞動能力之虞，此外，上訴人乙○○復未另舉證
    以實其說，其請求二年之減少工作能力損失十五萬元云云，
    即無理由。
  (三)增加生活上之需要之損害部分：
    上訴人乙○○主張：因上訴人乙○○受外力重擊，導致神經
    受損，因此左右耳皆有二十四小時耳  鳴之症狀、聽力嚴重
    受損，兩耳有裝助聽器，及左耳晚上應裝消音耳鳴治療器，
    上開助聽器及消音耳鳴治療器分別為十五萬元及三萬元等語
    ，固據其提出聽  寶股份有限公司所開上訴人乙○○適合配
    戴助聽器之證明書、妙音助聽器效用報告表、妙音助聽器訂
    購合約書、中國醫藥大學附設醫院九十一年五月十日急診病
    歷(一)、九十三年七月二十日光田綜合醫院診斷證明書、九十
    三年九月二十日中國醫藥大學附設醫院（門診處方－領藥聯
    ）、九十一年十月二十八日中國醫藥大學附設醫院（門診病
    歷聯）、科林儀器股份有限公司聽力評價報告、九十三年八
    月三日台中榮民總醫院耳鼻喉科聽力檢查表、聽能阻抗檢查
    紀錄表、九十四年三月二日澄清醫院聽力檢查表各一份為證
    ，然證人即上訴人乙○○受傷急診醫師劉文斌於原審審理時
    到庭證稱：「通常左側受撞擊，右側聽力受影響的可能性較
    低」、「（問：會不會在受傷後隔了一段時間後，才發生聽
    力減損情形？）通常這種情形較少，通常是剛撞擊時情形最
    嚴重，時間越久則會慢慢痊癒，一般談話的頻率不會那麼高
    ，如果是高頻部分的聽力受損，對生活的影響較小」、「（
    問：上訴人乙○○在受傷後隔五個月了才去做聽力檢查，是
    否中間可能因為其他因素造成聽力減損？）如果在就診時可
    以正常溝通的話，一般情形下，我們是不會去做聽力檢查。
    撞擊是有可能造成高頻或低頻的傷害，不過高頻的聽力障礙
    通常是噪音造成的，撞擊可能性較低。如果是噪音造成高頻
    的聽力障礙需要長久的接觸噪音才能造成。」等語，又原審
    亦曾就上訴人乙○○聽力減損狀況、及造成原因函詢中國醫
    藥大學附設醫院林嘉德醫師，該醫師函覆：「(一)依病歷記錄
    所示，乙○○女士（下以楊女士稱之）於民國九十一年五月
    十日本院急診，主訴左側頭部受傷，當時楊女士並有抱怨頭
    暈及耳鳴現象，但當時左耳的檢查顯示左耳耳膜完整無破損
    ，耳膜略紅，無血塊或淤血現象，當時建議安排楊女士進一
    步聽力檢查。但楊女士到民國九十一年十月二十八日才到本
    院耳鼻喉科門診，當時主訴左耳出現耳鳴已有五個月，當時
    左耳檢查耳道無淤血或血塊，耳膜完整無破損，當時（九十
    一年十月二十八日）聽力檢查顯示左耳高頻（８０００Ｈｚ
    ）聽損（約７０分貝），楊女士之後於本院門診追蹤其聽力
    狀況，追蹤聽力檢查顯示左耳高頻（８０００Ｈｚ）聽損有
    改善，民國九十二年十一月十二日聽力檢查左耳高頻（８０
    ００Ｈｚ）聽損約４５分貝，民國九十三年七月六日聽力檢
    查左耳高頻（８０００Ｈｚ）聽損約５５分貝，一般聽力檢
    查的誤差約在１０分貝左右。但楊女士仍抱怨耳鳴未改善。
    (二)就患者現有的病史及病歷與聽力檢查記錄，楊女士的左耳
    有輕度高頻（８０００Ｈｚ）聽損現象，一般噪音性或巨大
    聲響造成的聽力損傷，其聽力損傷多會出現在４０００Ｈｚ
    區，再逐漸擴及其他高頻區域，單純只有８０００Ｈｚ區域
    聽損，雖有可能，但一般的發生率較低，而自然退化的聽力
    損傷，早期也常自８０００Ｈｚ開始退化，故敝人無法判定
    其聽力損失為某一特定傷病所致，或自然的退化現象。」，
    此有該醫院九十四年一月五日院歷字第０９４０１０００４
    ０號函在卷可稽，則醫院雖建議上訴人乙○○配帶助聽器及
    消音耳鳴治療器，惟由前開證人證詞及醫院函文內容觀之，
    尚無法證明上訴人乙○○配帶助聽器及消音耳鳴治療器，與
    上訴人甲○○之傷害行為有因果關係。此外，上訴人乙○○
    復未提出其他證據，足證其係因上訴人甲○○之傷害行為而
    有配帶助聽器及消音耳鳴治療器之必要，致須增加生活上之
    支出。上訴人乙○○此部分請求亦無理由，不應准許。
  (四)綜上所述，上訴人乙○○得向上訴人甲○○請求賠償之金額
    為四萬零四百七十元。
六、從而，上訴人乙○○本於侵權行為之法律關係，得向上訴人
    甲○○請求賠償之金額為四萬零四百七十元；又給付無確定
    期限者，債務人於債權人得請求給付時，經其催告而未為給
    付，自受催告時起，負遲延責任。其經債權人起訴而送達訴
    狀，或依督促程序送達支付命令，或為其他相類之行為者，
    與催告有同一之效力。遲延之債務，以支付金錢為標的者，
    債權人得請求依法定利率計算之遲延利息；又應付利息之債
    務，其利率未經約定，亦無法律可據者，週年利率為百分之
    五，民法第二百二十九條第二項、第二百三十三條第一項前
    段、第二百零三條分別定有明文。查本件上訴人乙○○請求
    上訴人甲○○給付財產上之損害，乃係以支付金錢為標的，
    又未約定利率，併請求給付自起訴狀繕本送達翌日即九十三
    年五月二十日起至清償日止，按年息百分之五計算之利息，
    於法有據，自屬應予准許；至超過上開部分上訴人乙○○之
    請求，即屬不應准許，應予駁回。原審所為各上訴人一部勝
    、敗訴之判決，並就上訴人甲○○敗訴部分依職權宣告假執
    行，核無不合，兩造各就敗訴部分提起上訴，論旨指摘原判
    決不當，聲明求為廢棄改判，均無有理由，皆應予駁回。
七、兩造其餘之攻擊或防禦方法及未經援用之證據，經本院斟酌
    後，認為均不足以影響本判決之結果，自無逐一詳予論駁之
    必要，併此敘明。
據上論結，本件兩造之上訴，均為無理由，依民事訴訟法第四百
四十九條第一項、第七十八條，判決如主文。
中      華      民      國    95    年  1    月  25   日
                    民事第六庭審判長法  官  林陳松
                                    法  官  李寶堂
                                    法  官  鄭金龍
以上正本係照原本作成。
兩造均不得上訴。
                                    書記官  陳振海
中    華    民    國    95    年    1     月    26    日
                                                      Ｂ


司法院資訊處製作；財團法人民間司法改革基金會備份。
